臺灣高等法院臺南分院民事判決
109年度上易字第44號
上  訴  人  蘇于琇           
訴訟代理人  顏伯奇律師
被上訴人    黃美逢     
訴訟代理人  吳耀南     
上列當事人間請求損害賠償事件，上訴人對於中華民國108年12
月11日臺灣嘉義地方法院第一審判決(108年度訴字第513號)提起
上訴，本院於109年12月15日言詞辯論終結，判決如下：
    主  文
原判決廢棄。
被上訴人在第一審之訴及假執行之聲請均駁回。
第一、二審訴訟費用均由被上訴人負擔。
    事實及理由
一、被上訴人主張：
　　上訴人向其承租嘉義縣○○鄉○○段000地號土地（下稱系爭土
    地）上蘭花溫室乙棟（下稱系爭溫室），倉位約300坪寄放
    蘭花，每年寄放金80萬元，期間自民國106年11月1日起至10
    7年10月30日止，每年一約。到期上訴人應清空溫室內蘭花
    、雜物、垃圾等，如未清空歸還被上訴人，被上訴人有權清
    空溫室內一切地上物，上訴人不得有任何異議(下稱系爭租
    約）。上訴人於合約到期後，未歸還系爭溫室，被上訴人進
    而向原法院提起確認溫室暨設備所有權訴訟（107年度訴字
    第784號）並獲勝訴判決確定。因上訴人於107年10月30日合
    約書屆期未依約將系爭溫室歸還，且付定金卻未向被上訴人
    承租，造成被上訴人相當於該合約書所示寄放金之損失，以
    一年80萬元，計算至107年7月25日勝訴確定，計有8個月又2
    5/30月，共損失新台幣(下同)57萬7768元，因此本於債務不
    履行損害賠償及不當得利之法律關係請求上訴人給付57萬77
    68元本息。就此原審為其勝訴判決，即無不合，上訴人之上
    訴為無理由。並聲明：上訴駁回。（至被上訴人於原審請求
    上訴人應賠償其蘭花穴盆之損害9萬6000元、精神慰撫金100
    萬元部分，原審為被上訴人敗訴判決後，被上訴人未上訴；
    另被上訴人追加請求上訴人應賠償61萬4510元修復設備等費
    用部分，經原法院裁定駁回被上訴人之請求確定，以上均不
    在本院審酌範圍，是本件應審酌者僅上訴人上訴之57萬7768
    元本息部分）。
二、上訴人則抗辯略以：
    上訴人於107年10月31日約定期限屆滿前(107年9月底)已搬
     遷，所遺留之機械物品歸被上訴人占有，上訴人未使用該
     溫室，並未受有利益，被上訴人自上訴人搬遷後，可自主
     使用系爭溫室至今，亦未受有損害。又系爭溫室得隨時拆
     解、遷移他處搭建，並非土地之定著物，故非不動產，此
     經原法院107年度訴字第784號民事判決所認定，對本件應
     有爭點效之拘束。故原審判決認定以溫室為不動產，認定
     上訴人占有建物之不當得利，應屬可議。倘上訴人成立占
     用之不當得利請求權人為國有財產署非被上訴人。因此被
     上訴人本於債務不履行損害賠償及不當得利之法律關係請
     求上訴人給付57萬7768元本息自屬無據。並聲明：㈠原判決
     不利於上訴人之部分廢棄。㈡上開廢棄部分，被上訴人在第
     一審之訴駁回。
三、兩造不爭執事項：
　㈠上訴人曾向訴外人吳耀南(被上訴人之夫)所承租之嘉義縣○○
     鄉○○段000地號土地(向財政部國有財產署南區分署承租，
     下稱系爭土地)，簽訂土地租賃契約，以興建溫室(下稱系
     爭溫室)，共約302坪寄放蘭花，以一年一坪支付新臺幣(下
     同)300元之營利金承租，租期自94年10月1日起至106年10
     月止(下稱第1份租約)。
  ㈡上訴人向被上訴人承租系爭溫室約300坪寄放蘭花，每年寄放
     金80萬元，期間自106年11月1日起至107年10月30日止，每
     年一約，到期乙方(即上訴人)應清空溫室內蘭花、雜物、
     垃圾等，如未清空歸還甲方，甲方(即被上訴人)有權清空
     溫室內一切地上物，乙方不得有任何異議(即系爭租約)。
  ㈢第1份租約及系爭租約到期後，被上訴人與上訴人就系爭溫室
     所有權歸屬有所爭執，被上訴人乃另案起訴請求「確認系
     爭土地內之溫室暨設備為被上訴人所有，並賠償被上訴人
     溫室照明設備、電線、水牆等設備及塑膠布之修繕費用34
     萬6000元」，經臺灣嘉義地方法院(下稱原法院)於108年6
     月21日以107年度訴字第784號判決「確認坐落嘉義縣○○鄉○
     ○段000號土地上，如附圖所示Ａ棟溫室，為被上訴人所有」
     ，並已確定在案(下稱系爭確認溫室所有權事件)。
  ㈣被上訴人曾另案請求上訴人給付108年7月25日至同年12月26
     日止，相當租金之損害33萬3333元，經原法院以109年度訴
     字第67號判決上訴人應給被上訴人33萬3333元，及自109年
     2月4日起至清償日止，按年息百分之5算之利息。上訴人蘇
     于琇不服，提起第二審上訴，現由本院審理中(109年度上
     易字第181號)。
  ㈤被上訴人前對上訴人、及原審被告羅正元提起竊取系爭溫室
     設備及損害水牆及塑膠布損害之告訴，經檢察官偵查後，
     認上訴人犯罪嫌疑不足而以107年度偵字第9128號、108年
     度偵字第1293號、第1450號為不起訴處分確定在案。
四、爭執之事項
  ㈠系爭租約於107年10月30日到期後，上訴人是否須將系爭溫室
     交還予被上訴人？
  ㈡上訴人若無交付系爭溫室予被上訴人，被上訴人依不當得利
     法律關係請求上訴人給付相當租金不當得利57萬7768元本
     息，是否有理由？　　　
五、本院之判斷：　　　
　㈠關於爭執事項㈠：
　　⒈經查系爭土地原係由被上訴人之夫即訴訟代理人吳耀南以
       其子吳隆斌名義，向國有財產署南區分署以年租額441公
       斤甘薯承租，嗣於105年4月7日承租人變更為被上訴人租
       期至111年12月31日止，(有國有耕地租賃契約書，附本
       院所調臺灣嘉義地方檢察署108年度偵字第9128號、108
       年度偵字第1293號、108年度偵字第1450號之警詢卷C第2
       2頁可參)。吳耀南於94年間，另與上訴人簽訂第一份租
       約，供上訴人在系爭土地興建溫室，並按照坪數為單位
       ，以一年一坪300元，向上訴人收取營利金，約定契約期
       滿時，上訴人所興建之溫室及一切設備歸吳耀南所有，
       此見第一份契約第7條係約定「乙方（指上訴人）在土地
       使用期限日後，將一切設備無條件歸還土地給甲方（指
       吳耀南），不得異議..」，有租約可證（見原審卷第195
       頁），但該條又約定「如乙方有意再行使用權時，甲方
       不得擅自將權利轉讓他人，應由乙方優先使用，但價錢
       另議」。是於第一份契約租期將屆時，系爭國有土地之
       承租約變更為被上訴人，被上訴人即不再以類似條件與
       上訴人締約，而於系爭租約中以上訴人興建之溫室及其
       一切設備之所有權人自居，並將租金，更改為供上訴人
       寄放蘭花之寄放費用，金額則為每年80萬元，期間自106
       年11月1日起至107年10月30日止，每年一約，到期乙方(
       即上訴人)應清空溫室內蘭花、雜物、垃圾等，如未清空
       歸還甲方，甲方(即被上訴人)有權清空溫室內一切地上
       物，乙方不得有任何異議。
 　 ⒉第1份租約及系爭租約到期後，被上訴人與上訴人就系爭溫
      室所有權歸有所爭執，被上訴人進而起訴請求「確認系爭
      土地內之溫室暨設備為被上訴人所有」，經原法院108年6
      月21日以107年度訴字第784號判決「確認坐落嘉義縣○○鄉
      ○○段000號土地上，如附圖所示Ａ棟溫室，為被上訴人所有
      」，而駁回被上訴人其餘請求。上訴人對該判決提起上訴
      ，然又撤回上訴而於108年7月25日確定，此有判決書、確
      定證明書可證（原審卷第15-25頁），並經調閱該卷查明
      無誤。又該判決，係認上訴人與吳耀南所定第一份租約，
      雙方之真意應係指租期屆滿，上訴人同意「一切設備」歸
      吳耀南所有，而上開所稱「一切設備」當然就包括溫室硬
      體設備在內。又系爭溫室得隨時拆解、遷移他處搭建，並
      非土地之定著物，故非為不動產，其所有權之轉讓，只須
      移轉其占有即發生效力，而不以登記為生效要件。本件系
      爭溫室於吳耀南與上訴人租期屆滿時，其所有權即歸吳耀
      南取得。而吳耀南再將該所有權讓與被上訴人取得。而前
      揭判決所確認「如附圖所示Ａ棟溫室，為被上訴人所有」
      ，被上訴人所有物之範圍含「加溫機、排風扇、循環扇、
      花床架、澆花的水管系統設備」等，亦為上訴人所不爭執
      （見原審卷第270頁）。據此可證，第1份租約到期後，系
      爭溫室及加溫機、排風扇、循環扇、花床架、澆花的水管
      系統設備等，其所有權均歸屬吳耀南所有，再讓與被上訴
      人所有。
　　⒊被上訴人主張上訴人未歸還系爭溫室等情，上訴人則抗辯
      其於107年10月31日租期屆滿時，已搬空系爭溫室，未占
      有系爭溫室，未搬走之花床、機器，乃被上訴人所有等情
      。經查：
 　　⑴證人吳俊松於本院結證：蘇于琇(即上訴人）、吳耀南我
        都認識，吳耀南是地主，我去蘇于琇的花園遇到吳耀南
        ，要去蘇于琇的花園一定會經過吳耀南家。蘇于琇請我
        一天5000元含車資和我跟我太太兩個人的工錢，早上搬
        到晚上日落約5、6點，約搬了一個禮拜，把所有花、架
        子清空載去新的花園。工錢領了差不多3萬元多左右。
        我知道搬得乾乾淨淨，包括植物還有種花的垃圾，有盆
        栽、空的鐵、穴盤12、15洞的都搬空。不記得正確的日
        期，印象中是過年前約一段時間，應該是過年前至少有
        3個月以前，因為10月份也很忙，暑假也很忙，8、9月
        送一個校長調動和警察調交接用的蘭花用很多花，107
        年9月底搬完這時間有可能，因為我最有空，最有可能
        ，這時間也比較閒等語（見本院卷一第152-156頁）。
        按證人吳俊松與兩造均無利害關係，自無甘冒偽證罪，
        而為虛偽之陳述，其證詞應屬可信。
 　　⑵又原嘉義縣中埔分局公田派出所警員陳冠廷提出職務報告
       書明載：根據職調閱公田所留存之本案刑事卷宗、勤務
       表、和工作乙錄簿(電子化紀錄)以及個人保存之本案相
       關資料。職於107年9月28日上午8時許受理吳耀南至本所
       報案，隨後會同吳耀南至○○鄉○○段000地號土地之蘭花溫
       室勘查(照片資料於附件4的光碟裡，照片編號P0000000-
       P0000000，拍攝時間於107. 9. 28 08 :10-08 : 20以及
       附件1⑸照片編號5-8，並於107年9月28日上午8時58分為
       吳耀南受理對蘇于琇等人的提告。…由職受理案件製作筆
       錄，根據吳耀南對蘇于琇等人的提告，職隨即約談蘇于
       琇及羅正元(即蘇于琇之夫)兩人。蘇于琇與職於107年9
       月29日上午11時43分至11時51分，至番路鄉公田段485地
       號土地之蘭花溫室勘查，了解蘇于琇對案情的說明，並
       拍照存證(照片資料附件4的光碟裡，照片編號DSCN0280 
       -DSCN0295，拍攝時間於107. 9. 28 11:43-11:51以及附
       件I⑸照片編號1-4）。蘇于琇與職是於107年9月28日上午
       11時43分至11時51分，至○○鄉○○段000地號土地之蘭花溫
       室勘查並拍照存證，而不是在107年9月29日上午。而貴
       院詢問職確認溫室已搬遷?就目前的資料所示，溫室的主
       體結構是未被搬遷的，而溫室裡的其他物品，如附件l(6
       )的被害人報告單，清單中的物品已不在溫室中。該座溫
       室內的景觀就照片資料看來是明顯遭人清空的，沒有其
       他種植蝴蝶蘭的輔助設備或器材，也沒有蝴蝶蘭的植株
       。有該職務報告在卷可憑（見本院卷一第247頁)，並將
       光碟照片列印附卷可考（見本院卷一第247-309頁）。由
       證人吳俊松所證及警員陳冠廷職務報告書及照片，在107
       年9月29日前即租期屆至前，上訴人應已搬空系爭溫室，
       未占有系爭溫室，應可認定。　
　　⑶雖上訴人於系爭確認溫室所有權事件中，曾抗辯：「①原告
      (即被上訴人）經吳耀南轉移受讓系爭溫室，並未經國有
      財產署同意移轉農業設施所有權，原告是否已取得系爭溫
      室所有權已有疑義，原告主張其為系爭溫室之所有權人，
      為無理由。②被告(即上訴人）於第1份租約屆至時旋即於1
      06年11月1日與原告簽定系爭溫室延續第1份租約，並約定
      「每年一約，如乙方無意續約，乙方應提前四個月告知甲
      方不再續約」，可知若被告未通知不續約，原則上應自動
      續約，是第1份租約之租賃期限並未中斷，即不符第1份租
      約第7條所規定「屆期」之條件，故吳耀南自不得依第1份
      租約第7條規定，主張系爭溫室及一切設備均無條件歸吳
      耀南所有。③被告於第1份租約107年10月30日屆期前，持
      續以存證信函通知續租，並繳納107年11月租金，系爭租
      約並無屆期終止，嗣因吳耀南違反承租國有地之相關規定
      遭國有財產局收回系爭土地，被告於107年11月23日以存
      證信函通知吳耀南提出合法使用土地之文件未果，可認吳
      耀南未依第1份租約第5條規定擔保被告對系爭土地之使用
      權，被告遂於同年月28日向原告終止租約，故第1份租約
      亦非因契約期限屆期而終止，吳耀南及原告自無依第1份
      租約規定，主張系爭溫室及一切設備歸其等所有。況第1
      份租約第7條係約定被告於租期屆至時，應將一切設備歸
      還吳耀南，其中所謂一切設備並不包括溫室，而歸還亦應
      僅限於原屬吳耀南之物始有歸還之必要，是系爭溫室屬被
      告所有」，此有判決書可證，又上訴人對該判決提起上訴
      ，然又撤回上訴而於108年7月25日確定。上訴人於第1份
      租約及系爭租約到期後，於系爭確認溫室所有權事件於10
      8年7月25日確定前，雖自始即否認被上訴人係系爭溫室及
      設備之所有權人，而係主張上訴人才是系爭溫室及設備之
      所有權人。但上訴人主張系爭溫室所有權，並非當然可認
      為上訴人仍占有系爭溫室及設備以及被上訴人未占有該溫
      室。　
　　⑷又上訴人雖陳稱：「到期後蘭花已經搬走了，但溫室裡的
       電腦、加溫機2台、大抽風8台、小台抽風十幾台、溫室
       內外黑網灑水設備，這都是用電腦控制，還有300多坪的
       花床、自動加水的水冷溫室、抽水馬達、水牆設備、儲
       水桶、活動廁所，這些東西都是我買的，到現在我都沒
       有搬走，這些東西都還在溫室。這些東西依照契約，到
       期後都屬於原告的，鑰匙到現在我還沒有給原告，我沒
       有點交給原告，當時法院將溫室判給原告，我就以為這
       樣就是原告的了」等語（見原審卷第42、43頁）。但上
       訴人所陳述其後期未搬走之設備屬被上訴人所有，且又
       陳稱等判決結果看溫室歸屬，其107年9月28日以後沒踏
       進溫室，被上訴人、吳耀南可以自由進出也可使用等情(
       見原審卷第44頁)。而被上訴人於原審陳稱：被上訴人有
       鑰匙（見原審卷第43頁)。且被上訴人於系爭確認溫室所
       有權事件，自陳被上訴人105年4月承租○○段000地號國有
       耕地以來，即將系爭溫室鑰匙收回，每天早上七點由吳
       耀南開溫室門，晚上七點關門，上訴人並無溫室鑰匙(見
       被上訴人書狀附於原審卷第53頁)，上訴人據此主張其係
       記憶有誤，更正原審前開陳述(見本院卷二第117頁)。被
       上訴人既有系爭溫室之鑰匙，被上訴人於上訴人搬離系
       爭溫室後，仍可自由進出，為修繕、管理及招租，是自
       無法由上訴人於原審前揭陳述，即認上訴人所稱未點交
       ，即屬仍占有系爭溫室及被上訴人無法使用系爭溫室等
       情為真。另證人即警員陳宗郁證稱：「我當天（指107年
       11月間）進入溫室時，溫室內有一些東西，但是什麼東
       西我忘了」等語（見原審卷第129頁）。但證人陳宗郁所
       稱系爭溫室內之物品未清空者，是否屬上訴人應搬走之
       物品不明，且與陳冠廷107年9月28日及107年9月29日所
       拍攝之相片不符，自無法為被上訴人有利之證據。
　　⑸又上訴人於107年9月28日在系爭溫室門外張貼公告不准任
      何人進入溫室，有此公告可證（見原審卷第47、101頁）
      。另證人即警員陳宗郁證稱：「我有處理原告黃美逢、被
      告蘇于琇之間的溫室的現場爭議，約107年11月間被告蘇
      于琇報案的，她報案的內容是吳耀南破壞溫室並且進去溫
      室，因為兩造之間有很多訴訟在進行，當時我是請他們把
      現場拍照，之後在開庭時拿到庭上作證據。我到現場時有
      看到此公告（指原審卷第47頁）。被告當時有主張吳耀南
      不能進入溫室，她說他們之間有案件在進行，所以吳先生
      不能進去。當時我到現場時，吳先生已經在溫室內部，至
      於被告有無請吳先生出去，我已經忘了，當時被告是有主
      張吳先生不能進溫室。被告有說吳先生不能進去溫室，並
      且有說要請吳先生出去。吳先生當時沒有離開，因為兩方
      都主張溫室是各屬於他們自己的，所以吳先生沒有離開溫
      室。被告說她自己也不能進去，要等案件確定才能進去」
      等語（見原審卷第127、128頁）。上訴人固於107年9月28
      日在系爭溫室門外張貼公告不准任何人進入溫室，但此時
      仍在租賃期內，而上訴人於原審陳稱：我是貼在溫室的大
      門，因為那裡常常有登山客。進出的人很雜，而且我們在
      訴訟期間怕別人進入破壞才請警察陪同我去貼公告(見原
      審卷第42頁)。證人即上訴人之夫羅正元於原審證稱：因
      為業主怕蘭花沒先搬的話，臨時找不到溫室放蘭花，所以
      找到溫室的時候就叫我們搬過去了，會張貼公告是因為那
      是雲海步道，遊客必經之地，怕遊客進去破壞，所以才張
      貼此公告（見原審卷第266頁）。姑不論其情為何，依證
      人陳宗郁所證，吳耀南仍進入系爭溫室，是該公告，無法
      據以認定，兩造之實際占有情形，亦無法為被上訴人有利
      之證據。　　　
    ⑹基上各情，上訴人抗辯其於107年10月31日租期屆滿時，已
      搬空系爭溫室，未占有系爭溫室，未搬走之花床、機器,
      乃被上訴人所有等情，應可採信。
　⒋至上訴人抗辯被上訴人於107年10月31日租期屆滿時，已進入
    占有系爭溫室，對外以溫室使用權人招租等情。經查：證人
    吳俊松於本院證稱：他（即被上訴人訴訟代理人吳耀南）說
    蘇小姐(即上訴人）契約到期，問我有沒有朋友要租，可以
    介紹去他那邊等語（見本院卷一第155頁）。再者，證人賴
    憲璋於本院結證稱：黃美逢、吳耀南有邀約我租溫室，因為
    我母親在榮美賣檳榔，吳耀南去我母親那裡買煙、檳榔，有
    問我要不要去租溫室約2、3次，應該是107年底時或108年左
    右的事，當時吳耀南邀租溫室時，有說隨時可以催花、進苗
    等語(見本院卷一第415-417頁)。被上訴人亦自承證人賴憲
    璋所述屬實(見本院卷一第416頁)。再者，系爭溫室107年10
    月31日租期期滿後，被上訴人系爭土地有修繕及使用之事實
    ，即被上訴人自承107年11月5日在系爭溫室裝滅火器(見原
    審卷第268頁，108年11月6日言詞辯論筆錄第6頁第8行)。被
    上訴人又於系爭確認溫室所有權事件107年12月21日之準備
    二狀自陳於107年11月29日維修內部水牆(見本院卷一第79頁
    )。足見於上訴人107年9月搬遷後，被上訴人及代理人吳耀
    南猶進入溫室，占有清點設備，裝滅火器並維修水牆，且對
    外招租，而出借或出租，係典型之利用行為而為管理權能之
    一環，被上訴人有系爭溫室之鑰匙，可自由進入，進行清點
    維修，且對外招租，足證其對系爭溫室已有事實上管理力，
    應甚明確。    
 ㈡按所有人於土地之租賃關係租期屆滿而終止後已無權繼續占有
   使用該土地，卻仍繼續占有使用，受有使用收益之利益，致
   土地所有人受損害，且為無法律上之原因，則土地所有人因
   占有人所受利益依其性質不能返還，依不當得利之法律關係
   ，請求其償還價額，自為法之所許。反之，租賃關係終止後
   ，出租人回復占用事實，即無損害可言。基上所述，系爭租
   約到期後，上訴人已於107年9月搬遷而未占用系爭溫室，被
   上訴人及代理人吳耀南有系爭溫室之鑰匙，可自由進入，進
   行清點維修，且對外招租，其對系爭溫室已有事實上管理力
   ，即被上訴人己回復占有之事實。且系爭租約第二段明定「
   到期日乙方（上訴人）應清空溫室內蘭花、雜物、垃圾等，
   如未清空歸還甲方(被上訴人），甲方有權清空溫室內一切地
   上物，乙方不得有任何異議」(見原審卷第11頁)。如前所述
   ，上訴人搬離系爭溫室，被上訴人已回復占有之事實，即無
   從以未為「點交」形式，而認上訴人仍占用未歸還租賃物，
   依首揭說明，上訴人並無不當得利，或有債務不履行之情事
   可言，被上訴人依不當得利、違反契約之債務不履行損害賠
   償法律關係，請求上訴人自系爭租約於107年10月30日到期，
   系爭確認溫室所有權事件於108年7月25日確定止，共8個月25
   日之不當得利、違反契約之損害以寄放金一年80萬元計算，8
   又25/30月，共57萬7768元為無理由，不應准許。
六、綜上所述，被上訴人依不當得利、違反契約之債不履行損害
    賠償法律關係，請求上訴人給付57萬7768元，及自108年11
    月6日起至清償日止，按年息百分之5計算之利息，為無理由
    ，不應准許。原審判命上訴人給付，並附條件為假執行及免
    為假執行之宣告，自有未洽。上訴意旨指摘原判決不當，求
    予廢棄改判，為有理由。自應由本院廢棄改判如主文第二項
    所示。
七、本件事證已臻明確，兩造其餘之攻擊或防禦方法及所用之證
    據，經本院斟酌後，認為均不足以影響本判決之結果，爰不
    逐一論列，併此敘明。
八、據上論結，本件上訴為有理由，依民事訴訟法第450條、第7
    8條，判決如主文。
中　　華　　民　　國　　110 　年　　1 　　月　　5 　　日
                  民事第一庭    審判長法  官  丁振昌
 
                                      法  官  蔡孟珊

                                      法  官  李素靖
上為正本係照原本作成。
不得上訴。
中　　華　　民　　國　　110 　年　　1 　　月　　5 　　日

                                      書記官  高曉涵